臺灣桃園地方法院民事判決　　　　　　　93年度訴字第1391號
原　　　告　丙○○
訴訟代理人　陳祖德律師
複　代理人　劉士昇律師
被　　　告　丁○○
兼訴訟代理人　乙○○
上列當事人間請求侵權行為損害賠償事件，本院於民國94年4 月
27日言詞辯論終結，判決如下：
    主  文
原告之訴及假執行之聲請均駁回。
訴訟費用由原告負擔。
    事  實
甲、原告方面：
一、聲明：
    (一)被告應連帶給付原告新台幣（下同）1,000,000 元，及自
      起訴狀繕本送達之翌日起至清償日止，按年息5%計算之利
      息。
    (二)請准供擔保宣告假執行。
二、陳述：
    (一)兩造均為坐落桃園縣楊梅鎮○○段53、141、146、243 地
      號土地（下稱系爭土地）共有人之一，被告乙○○於93年
      3 月16日至訴外人溫永均所開設之安鑫機車行，向原告表
      示願將其所有系爭土地之應有部分以1,000,000 元讓與原
      告，並約定擇日簽約，詎於同年5 月31日竟又將其所有系
      爭土地之應有部分以相同價格虛偽出售予亦知悉前開約定
      之被告丁○○，實際上乃係以高於1,000,000 元之價格出
      售予訴外人溫建吉。原告發覺後即向本院聲請假扣押，禁
      止被告乙○○移轉系爭土地之所有權，並向被告乙○○追
      究其違約責任。被告乙○○稱其係受騙，已對被告丁○○
      向提起確認買賣關係不存在之訴，然嗣又撤回起訴。
    (二)依被告間所簽訂之買賣契約觀之，被告乙○○以低於公告
      現值甚多之價格虧本賣出，竟又願負擔全數之土地增值稅
      ，顯見前揭買賣契約乃被告通謀而為虛偽之意思表示。其
　    真意係為規避原告之優先承買權，並將被告乙○○之應有
      部分售予非系爭土地共有人之訴外人溫建吉。
　　(三)被告乙○○所有系爭土地之應有部分，依公告地價計算為
　　　3,416,980 元，如被告乙○○依約將其系爭土地之應有部
  　　分以1,000,000 元讓與原告，原告可獲得預期之利益應顯
    　高於1,000,000 元。被告共同故意以背於善良風俗之方法
      ，損害原告之權利，致原告喪失至少1,000,000 元之經濟
      上損失及期待利益，為此爰依民法第184 條第1 項後段、
      第185 條規定，請求被告連帶給付原告1,000,000 元，及
      自起訴狀繕本送達之翌日起至清償日止，按年息5 ％計算
      之利息。
三、證據：提出土地登記謄本4件、不動產買賣契約書1件、土地
          登記申請書2份為證，並聲請訊問證人溫翰明。
乙、被告方面：
一、聲明：如主文所示。
二、陳述：
    (一)被告乙○○未曾於93年3 月間到過訴外人溫永均開設之安
      鑫機車行承諾願以1,000,000 元之代價，將系爭土地之應
      有部分讓與原告。
    (二)被告乙○○是否有與原告或其他人約定買賣系爭土地之應
      有部分，被告丁○○並不清楚。
    (三)被告丁○○亦為系爭土地之共有人之一，其依土地法第34
      條之1 第4 項規定單獨優先承購被告乙○○之應有部分於
      法有據，並無通謀虛偽意思表示之情形，原告不得主張優
      先承買權，對原告亦無任何損害可言。
    (四)被告乙○○撤回對被告丁○○有關確認買賣關係不存在之
      訴訟，係因其並無要對被告丁○○訴訟之意，惟於收受開
      庭通知後始知證人溫翰明代其委任之律師要對被告丁○○
      提出訴訟，故於解除律師之委任後，隨即以自己之名義撤
      回前開訴訟。
三、證據：提出土地登記謄本4件、本院93年度聲字第1208號民
          事裁定暨確定證明書、假扣押執行聲狀、送達證書、
          信封、委託明細、收據各1件為證，並聲請訊問證人
          陳盛臧。
丙、本院依職權調閱本院93年度訴字第1041號、93年度全聲字第
    446號民事卷宗。
    理  由
一、原告起訴主張：被告乙○○於93年3 月16日至訴外人溫永均
    開設之安鑫機車行，向原告表示願以1,000,000 元之代價，
    將其所有系爭土地之應有部分讓與原告，惟竟於同年5 月31
    日又以同樣之價格售予亦知悉前開約定之被告丁○○，被告
    二人共同故意以背於善良風俗之方法，損害原告之權利，致
    原告喪失至少1,000,000 元之經濟上損失及期待利益，為此
    原告爰依民法第184 條第1 項後段、第185 條規定，提起本
    件訴訟等語。被告則以：被告乙○○從未至訴外人溫永均開
    之應有部分讓與原告，而被告丁○○亦不知被告乙○○是否
    有與原告約定買賣系爭土地，且被告丁○○亦為系爭土地之
    共有人之一，自得單獨優先承購被告乙○○之應有部分，並
    無通謀虛偽意思表示，對原告亦無任何損害可言等語，資為
    抗辯。
二、兩造不爭執之事項：
    (一)兩造均為系爭土地之共有人之一。
    (二)被告丁○○於93年5 月31日與被告乙○○簽訂不動產買賣
      契約書，以1,000,000 元之價金購買乙○○所有系爭土地
      之應有部分，現尚未辦理所有權移轉登記。
    (三)被告乙○○所有系爭土地之應有部分現遭原告聲請假扣押
      查封中。
    (四)被告乙○○曾對被告丁○○提出確認買賣關係不存在訴訟
      ，嗣後撤回訴訟。
三、現就兩造爭執之重點分述如下：
    (一)被告乙○○是否曾承諾以1,000,000 元代價將所有系爭土
      地之應有部分讓與原告?
    (二)被告丁○○是否知情?
    (三)被告間之買賣是否侵害原告之優先承買權?
    是本件原告主張共同侵權行為請求權是否成立，應審酌者為
    被告二人是否故意以背於善良風俗之方法共同加損害於原告
    ？
四、按當事人主張有利於己之事實者，就其事實有舉證之責任，
    民事訴訟法第277 條前段定有明文。所謂舉證係指就爭訟事
    實提出足供法院對其所主張者為有利認定之證據而言，若所
    舉證據，不能對其爭訟事實為相當之證明，自無從認定其主
    張為真正。又民事訴訟如係由原告主張權利者，應先由原告
    負舉證之責，若原告先不能舉證，以證實自己主張之事實為
    真實，則被告就其抗辯事實即令不能舉證，或其所舉證據尚
    有疵累，亦應駁回原告之請求，最高法院17年上字第917 號
    判例可資參照，此為舉證分擔之原則。次按「．．．至上訴
    人如果明知被上訴人乙已受所有權之移轉，乘其未經登記，
    唆使被上訴人甲更行移轉於自己而為登記，致被上訴人乙受
    其損害，誠係故意以背於善良風俗之方法加損害於他人．．
    ．」、「．．．不動產所有人已將不動產出賣於人，而在未
    為所有權移轉登記之前，又另行出賣他人者，除負民法上違
    約責任及有詐欺故意應構成詐欺罪名外，更無成立侵權行為
    餘地。（最高法院31年上字第891 號判例及51年台上第2806
    號判決可資參照）。依上揭判例及判決意旨所示，被告間有
    關系爭土地之買賣，除被告丁○○須「明知」原告與被告乙
    ○○間曾有約定外，尚須被告丁○○對被告乙○○有所「唆
    使」，始構成故意以背於善良風俗方法加損害於原告。而所
    謂「唆使」，若僅係出高價購買本身尚不屬之，因為使某物
    歸於願以高價購買之人，符合物盡其用的原理。是本件縱令
    原告確曾與被告乙○○約定以1,000,000 元之代價買受被告
    乙○○所有系爭土地之應有部分，惟原告所舉之證人溫翰明
    並未能證明被告丁○○明知該約定之事實，且證人甲○○到
    庭證稱：「．．．洽談過程中乙○○並無表示有其他人購買
    ．．．」，故原告應另行提出其他證據證明被告丁○○對該
    約定之事實「明知」，甚且應提出確切證據證明被告丁○○
    對被告乙○○有所「唆使」，使被告乙○○將其所有系爭土
    地之應有部分另行出售予被告丁○○，否則實難僅憑被告丁
    ○○係以低於公告現值之價格買受被告乙○○所有系爭土地
    之應有部分，即逕謂被告間之買賣係為通謀。更何況，被告
    丁○○買受之價格非但與原告欲受讓之價格相同，所成立之
    買賣條件原告亦自承被告乙○○需負擔土地增值稅，並未較
    與原告約定之條件優渥，更不足構成有所謂「唆使」之情事
    。再者，縱始被告乙○○曾承諾以1,000,000 元之代價，將
    其所有系爭土地之應有部分讓與原告，然在被告乙○○將系
    爭土地之應有部分移轉登記予原告之前，再將系爭土地之應
    有部分出賣與知情之被告丁○○，除因被告丁○○並未以更
    優渥之條件對於被告乙○○有所「唆使」而構成故意以違背
    良風俗方法加損害於原告外，被告乙○○對於原告亦僅負債
    務不履行之責任而已，並無成立侵權行為之餘地。從而，原
    告僅以被告丁○○以低於公告現值之價格買受被告乙○○所
    有系爭土地之應有部分即主張係通謀虛偽意思表示，實不足
    採。
五、次按土地法第34條之1 第4 項規定共有人出賣應有部分時，
    他共有人得以同一價格共同或單獨優先承購，其立法意旨無
    非為第三人買受共有人之應有部分時，承認其他共有人享有
    優先承購權，簡化共有關係。若共有人間互為買賣應有部分
    時，即無上開規定適用之餘地。（最高法院72年台抗字第94
    號判例可資參照）。原告既不否認被告丁○○亦為系爭土地
    之共有人之一，則被告丁○○以與原告主張約定之同一價格
    即1,000,000 元之代價買受被告乙○○所有系爭土地之應有
    部分，並不須依土地法第34條之1 第4 項之定通知原告，雖
    原告主張被告真意係為規避原告之優先承買權，並將被告乙
    ○○之應有部分售予非系爭土地共有人之訴外人溫建吉，然
    既為被告所否認，原告對此事實復未能舉證以實其說，則原
    告主張其優先承買權因被告間之買賣受有損害，於法無據。
六、綜上所述，原告既未能舉證證明被告丁○○有「明知」並「
    唆使」被告乙○○之事實，其主張被告二人共同故意以違背
    善良風俗之方法損害其權利，依民法第184 條第1 項後及同
    法第185 條規定，請求被告連帶給付1,000,000 元，及自起
    訴狀繕本送達之翌日起至清償日止，按年息5 % 計算之利息
    ，於法尚有未合，應予駁回。
七、原告之訴既經駁回，其假執行之聲請已失所依附，應併駁回
    之。
八、兩造其餘攻擊防禦方法及所提出之各項證據資料，經審酌後
    ，因認與判決之基礎無涉，且不影響判決之最後結果，爰不
    予以一一論述，合先敘明。
九、結論：本件原告之訴為無理由，依民事訴訟法第78條，判決
    如主文。
中　　華　　民　　國　　94　　年　　5 　　月　  11  　日
                  民事第一庭    法　官　林淑鳳
右為正本，係照原本作成。
如對本判決上訴，須於判決送達後20日內向本院提出上訴狀
中　　華　　民　　國　　94　　年　　5 　　月　　11 　日
                            書記官　黃楓茹
